臺灣高等法院刑事判決　　　　　　　　96年度上訴字第2623號
　上　訴　人　台灣士林地方法院檢察署檢察官
　被　　　告　乙○○
　　　　　　　　　　　號9樓之.
上列上訴人因被告偽造文書等案件，不服臺灣士林地方法院95年
度訴字第965號，中華民國95年3月30日第一審判決（起訴案號：
臺灣士林地方法院檢察署 95年度偵緝字第846號），提起上訴，
本院判決如下：
    主  文
上訴駁回。
    理  由
一、公訴意旨略以：被告乙○○與甲○○係同事關係，其明知丁○○、黃宜珍、己○○、丙○○、庚○○及戊○○等 6人並
    未參與互助會，竟意圖為自己不法之所有，於民國（下同）
    89年11月10日冒用丁○○、黃宜珍、己○○、丙○○、庚○○、戊○○等 6人及以其本人之名義，參加甲○○所召集，
    會期自 89年11月10日起至91年7月30日止，每會金額新臺幣
    （下同） 1萬元，連會首共計21會，互助會開標日期為每月
    10日，開標地點在臺北縣汐止市○○○路○段88號8樓宏碁電
    腦股份有限公司閱覽室之民間互助會 7會，復基於行使偽造
    （準）私文書及詐欺取財之概括犯意，連續於附表一所示之
    時間，以本人名義及冒用丁○○、黃宜珍、己○○、丙○○
    、庚○○、戊○○等 6人之名義，填寫標單標取如附表所示
    之互助會款，致甲○○陷於錯誤，將得標金全數交付予被告
    ，足生損害於丁○○、黃宜珍、己○○、丙○○、庚○○、
    戊○○、甲○○及其他活會會員，嗣被告於 90年9月10日以
    最後 1位戊○○名義冒標後，即未依約按期繳納互助會款，
    且避不見面，經甲○○查訪會員資料，始查知上情。因認被
    告涉犯刑法第 216條、第220條、第210條之行使偽造準私文
    書及同法第339條第1項之詐欺取財罪嫌云云。
二、按案件曾經判決確定者，應諭知免訴之判決，刑事訴訟法第
    302條第1款定有明文。又訴訟法上所謂一事不再理之原則，
　　關於實質上一罪或裁判上一罪，均有其適用，如連續犯、牽
　  連犯、想像競合犯等裁判上之一罪，其一部事實已經判決確
    定者，其效力當然及於構成一罪之其他部分，此乃基於審判
    不可分之關係，在審理事實之法院，就全部犯罪事實，依同
    法第 267條之規定，本應予以審判，故其判決確定之效力，
    應及於全部之犯罪事實，倘檢察官復就其他部分重行起訴，
    即應諭知免訴之判決，不得再予論科（參照最高法院60年臺
    非字第77號判例、85 年台非字第348號判決意旨）。
三、又行為後法律有變更者，適用行為時之法律。但行為後之法
　　律有利於行為人者，適用最有利於行為人之法律，刑法第 2
  　條第1項定有明文。查本件被告行為後，刑法第 55條牽連犯
    及第56條連續犯之規定，業於94年2月2日修正公佈刪除，並
    於95年7月1日施行，則牽連犯及連續犯之規定經刪除後，行
    為人連續多次所為之數行為將予分論併罰，而數罪併罰之結
    果較論以修正前之牽連犯、連續犯之裁判上一罪之情形為重
    。經比較新舊法結果，仍應適用較有利於被告之行為時即舊
    法之規定有利於被告，是若被告犯行成立修正前之連續犯、
    牽連犯，自有舊法之適用，亦即仍以連續犯、牽連犯之裁判
    上一罪論，合先敘明。
四、被告乙○○雖否認涉有公訴人指訴之上揭犯行，辯稱：伊有
    得到黃宜珍、己○○等人之同意，始以其等名義參加該互助
    會及標會云云，惟查被告於偵查時供承：伊未經丁○○等人
    同意，即以其等名義跟會云云，而被告並未得到丁○○、甲○○等人之同意參加本件甲○○所邀組之互助會，並據證人
    丁○○、甲○○等人分別於警詢及偵查時證述在卷，且有互
    助會單等附卷可參，並參酌被告於原審法院審理時自承：不
    以伊自己名字跟會，是怕會首甲○○不同意云云，顯見被告
    明知若其以自身名義參加甲○○所召集之互助會七會，會首
    甲○○應不會應允，是以其除以自身名義參加互助會外，再
    佯以丁○○等6人名義參加，使甲○○誤以為丁○○等6人亦
    欲參加互助會，而同意被告及丁○○等6人，共計7個會員名
    義參加互助會，被告顯有未經丁○○等人同意冒名參加互助
    會乙情，堪予認定。又被告於89年11月10日參加甲○○之互
    助會後，即自次月（即 89年12月10日）起至90年9月10日止
    ，先後以其及丁○○等 7人名義得標，而依被告供述當時月
    收入僅約4萬元云云，則以其每月4萬元之薪資，顯不足繳納
    每月應繳予甲○○之死會會款7萬元，而被告果自90年9月10
    日得標後，即未繳付分文會款予甲○○，被告顯有意圖為自
    己不法所有而為詐欺犯行。依上各情，堪認被告涉有詐欺及
    冒標犯行，至臻明確，被告所辯，要係卸責之詞，不足採信
    。
五、查被告前於91年間被訴明知己身經濟情況不佳，竟仍基於意
　　圖為自己不法所有之概括犯意，先於 88年10月5日自任互助
  　會首，持載有虛構會員己○○、范揚煥、林淑華、許鳳娥、
    戊○○之互助會名單，佯向黃種煌等人招攬互助會，使黃種
    煌等不知情會員陷於錯誤，誤認會員人數及其他標會條件，
    而同意以每人每會 10,000元，底標1,200元，採外標方式標
    會，會員連會首共計30人，會期至91年3月5止，每月5日9時
    在臺北縣汐止市○○○路○段88號9樓開標之條件加入互助會
    ，並繳納首會會款予被告。嗣被告因經濟狀況再度惡化，明
    知會員留春池等人均未得標，竟承前犯意，利用會員彼此不
    認識之機會，連續於附表二所示時間，向其他活會會員口頭
    偽稱係前述會員或虛構會員以如附表二所示金額得標（詳細
    冒標人名、時間、金額如附表所載），以此手法冒標會款，
    使不知情之活會會員陷於錯誤，如數給付會款，連同前開首
    會會款總計詐得 306萬元之犯行，經臺灣士林地方法院檢察
    署（下稱士林地檢署）檢察官偵查後，於 91年10月8日以91
    年度偵字第 11260號聲請簡易判決處刑，嗣經台灣士林地方
    法院簡易庭於 91年12月16日以91年度士簡字第551號刑事簡
    易判決判處有期徒刑2年，緩刑5年確定，業據原審法院調取
    該案刑事卷宗核閱無誤，並有本院被告前案紀錄表及該刑事
    簡易判決影本乙紙在卷可參。
六、茲查本案被告於89年11月10日，冒用丁○○等6人名義參加
    甲○○召集之互助會，自89年12月10日起至90年9月10日止
    ，於該互助會開標時，連續於標單上，冒用丁○○等6人之
    名義及填寫標金，交予甲○○競標，並因而得標，使甲○○
    陷於錯誤而將得標金交予被告等犯行，固堪認定，已如上述
    ，而前述台灣士林地方法院91年度士簡字第551號刑事案件
    ，被告虛列己○○等5人參加其於88年10月5日召集之互助會
    ，以向黃種煌等人招攬，致黃種煌誤以為己○○等五人確有
    參加被告召集之上開互助會而參加，被告因而除於88年10月
    5日向該互助會會員詐領首會會款外，再於附表二編號二至
    六、九、十三至十六、十八、十九、二十九、三十所示之時
    間及標金連續於開標時，以口頭向活會會員佯稱為會員留春
    池等人及其虛列之前揭己○○等五人得標，以此手法冒標會
    款，使不知情之活會會員陷於錯誤，而給付會款。茲以本案
    公訴人指訴之犯罪事實與台灣士林地方法院檢察署91年度偵
    字第11260號聲請簡易判決處刑而經台灣士林地方法院91年
    度士簡字第551號審理之刑事案件，被告均係以冒用他人名
    義參加自己或他人所召集之互助會為詐欺之手段，並於互助
　　會開標時冒用其虛構之會員或其他活會會員之名義競標，以
  　詐領會員之會款，而被告詐取會款之時間，於本案為89年12
    月10日至90年9月10日止，於91年度士簡字第551號案件則為
    88年10月5日起至90年9月5日止，前案兩案之犯罪時間相競
    合，是以被告顯係基於概括犯意，以相似之手段，在緊接之
　　時間，連續多次觸犯構成要件相同之詐欺取財及行使偽造（
  　準）私文書等罪，依修正前刑法第56條之規定應成立連續犯
    之裁判上一罪。又本件被告所犯刑法第216條、第220條、第
    210 條之行使偽造準私文書罪及同法第339條第1項之詐欺取
    財罪，並具有方法、目的之牽連關係，屬修正前刑法牽連犯
　　之裁判上一罪，應從一重論行使偽造（準）私文書罪，然本
  　件被告所犯裁判上一罪中之詐欺取財罪之犯罪事實，既與台
    灣士林地方法院91年度士簡字第551號確定之刑事簡易判決
    所認定被告涉犯詐欺等犯罪事實間，具有修正前連續犯及牽
    連犯之裁判上一罪關係，依前開說明，所犯行使偽造準私文
  　書犯行部分，基於審判不可分原則，自應為該刑事確定判決
    既判力所及，公訴人對本案犯罪之追訴權業已消滅，然公訴
    人復就同一案件重行起訴，依法自應為免訴之諭知，原審援
    引刑事訴訟法第302條第1款之規定，認本件被告被訴上揭行
    使偽造（準）私文書等罪與被告前所犯詐欺取財犯行係屬同
    一事實，而該詐欺取財犯行業經判決確定，本案被告上揭犯
    行應為該案判決效力所及，因而就本案被告被訴行使偽造（
    準）私文書及詐欺取財犯行部分，依法為免訴之判決，經核
    並無不合，檢察官上訴意旨以被告此部分犯行係冒用他人名
    義參加甲○○所邀組之互助會，核與被告前案係以虛列會員
    之方式自行召集互助會之手段互異，犯意個別，難認先後兩
    案具有裁判上一罪之關係，而指摘原審就此部分判決被告免
    訴係屬不當，尚難認有理由，應予駁回，並不經言詞辯論為
    之。
據上論斷，應依刑事訴訟法第368條、第372條，判決如主文。
中　　華　　民　　國　　96　　年　　7 　　月　　19　　日
 　　　　　 刑事第五庭    審判長法　官　吳  敦
                                法　官　吳啟民
                                法　官　張傳栗
以上正本證明與原本無異。
如不服本判決，應於收受送達後十日內向本院提出上訴書狀，其
未敘述上訴之理由者並得於提起上訴後十日內向本院補提理由書
（均須按他造當事人之人數附繕本）。
                                書記官  李佩真
中　　華　　民　　國　　96　　年　　7 　　月　　19　　日
